臺灣板橋地方法院民事判決　　　　　　　95年度訴字第1918號
原　　　告　乙○○
　　　　　　　　　　　4樓
訴訟代理人　王如玄律師
複?代理人　莊喬汝律師
????　　黃育玲律師
被　　　告　甲○○
?　　　?　丁○○
上二人共同
訴訟代理人　謝秉原律師
被　　　告　丙○○
上列當事人間請求返還借款事件，經本院於民國96年4 月3 日言
詞辯論終結，判決如下：
    主  文
被告甲○○應給付原告新台幣伍拾伍萬元，及自民國九十年九月
十六日起至清償日止，按月息百分之一點五計算之利息。
被告丁○○應給付原告新台幣伍拾萬元，及自民國九十年九月十
六日起至清償日止，按月息百分之一點五計算之利息。
被告蔡妙秀於前項原告對被告丁○○之財產強制執行無效或不足
額時，應就其金額或不足部分負給付之責。
原告其餘之訴駁回。
訴訟費用由被告甲○○負擔百分之五十二，餘由被告丁○○、被
告丙○○負擔。
本判決第一項於原告以新台幣壹拾捌萬肆仟元或同面額之土地銀
行土城分行可轉讓定存單為被告甲○○預供擔保後，得假執行。
本判決第二、三項於原告以新台幣壹拾陸萬柒仟元或同面額之土
地銀行土城分行可轉讓定存單為被告丁○○、被告丙○○預供擔
保後，得假執行。
原告其餘假執行之聲請駁回之。
    事實及理由
壹、程序方面：
一、本件被告即丁○○之妻丙○○未於言詞辯論期日到場，核無
    民事訴訟法第386 條所列各款情形，應依原告之聲請，由其
    一造辯論而為判決。
二、按訴狀送達後，原告不得將原訴變更或追加他訴，但請求之
    基礎事實同一者，不在此限，民事訴訟法第255 條第1 項第
    2 款定有明文。本件原告於起訴時，原係請求：被告甲○○
    應給付原告新臺幣（下同）55萬元及自民國80年9 月20日起
    至清償日止，按月息百分之1.5 計算之利息。被告丁○○應
    給付原告50萬元及自80年9 月20日起至清償日止，按月息百
    分之1.5 計算之利息。惟於本院95年10月31日準備期日則以
    被告蔡妙秀於被告丁○○所簽借據中簽名擔任保證人，當庭
    具狀追加被告蔡妙秀為被告，並變更第2 項聲明為：被告丁○○應給付原告50萬元及自80年9 月20日起至清償日止，按
    月息百分之1.5 計算之利息；被告蔡妙秀於原告對被告丁○○之財產強制執行無效或不足額時，應就前項金額或不足部
    分負給付之責，核其性質，係本於同一基礎事實而為請求，
    揆諸前揭法條規定，自應准許，先予敘明。
貳、實體方面：
一、原告起訴主張：
    (一)緣兩造於80年9 月20日簽訂合夥投資營建契約書，約定合
      資購買位於新竹縣番子湖段上番子湖小段129-277 、129-
      253 地號土地，並於該地興建房屋出售。惟被告甲○○因
      資金不足，乃於同日向原告借款55萬元，並約定自同日起
      算按月利1.5 ％計算之利息，清償日至遲為81年7 月底。
      詎被告甲○○屆期仍未清償，經一再催討迄未返還，爰依
      消費借貸之法律關係，請求被告甲○○給付如下列聲明第
      一項所示金額及利息。
    (二)被告丁○○亦為前揭合夥投資營建契約書之簽約人之一，
      其同因資金不足而於80年9 月20日向原告借款100 萬元，
      並約定自同日起算按月利1.5 ％計算之利息，清償日至遲
      為81年7 月底。詎被告丁○○迄今僅還50萬元，尚欠50萬
      元本金及其利息未還，另被告丙○○既於借據上簽名擔任
      保證人，自應於原告對被告丁○○之財產強制執行無效或
      不足額時，就該金額或不足部分負給付之責，爰依消費借
      貸及保證之法律關係，請求被告丁○○、丙○○負擔給付
      如下列聲明第二項所示金額及利息之責。
    (三)對被告甲○○、丁○○答辯所為之陳述：
      1.被告甲○○、丁○○雖辯稱：原告並未依該借據所載交
        付借款予被告2 人云云，但關於前揭借貸債權之償還，
        該2 被告曾於85年2 月26日親簽發信給原告（即原證4
        ），信中既明確肯認該2 借貸債權之存在，而僅主張其
        對原告另有債權可供抵銷，可證渠均已收到借款。其次
        ，前揭信中雖記載被告丁○○向原告借款金額為50萬元
        ，但諒係因其於85年以前即已返還原告50萬元及其利息
        ，故僅記載借款50萬元，至被告2 人信中所提抵銷之主
        張，實屬混淆，並非事實，原告也從未對該2 被告表達
        還錢之意置之不理，併此澄清。
      2.被告甲○○既對是否寄發原證4 書信表示不記得，且比
        對原證2 及原證4 ，兩者筆跡相同，而為同一人之簽名
        ，其既自認原證2 借據為其所簽，又怎麼能不知原證4
        書信之筆跡是否為伊之筆跡？請鈞院依民事訴訟法第28
        0 條第2 項，審酌斷定是否視同自認。次由該信內容將
        被告甲○○、丁○○之借款爭議一併提及與爭執，且2
        人同時具名，可見其利害關係與共，而被告甲○○既視
        同自認原證4 書信之真正，則其顯然不可能在未得被告
        甲○○同意之情況下，擅自以丁○○名義發函，而自陷
        偽造文書刑責，是被告丁○○謂其對於原證4 書信內容
        並無所悉，顯係臨訟卸責之詞，不可採信。
      3.原證3 借據之附註記載：「本債務純乙○○、丁○○私
        人之事，與本工程無關」等語，與被告辯稱該借據僅係
        供擔保使用云云不符，故其所辯並不可採。況債務人借
        款之目的，本與借貸關係是否成立生效無關，且比對原
        證3 借據附註部分與本文部分之文字，兩者筆跡顯然相
        同，故被告辯稱附註部分是事後另加云云，與該證據不
        符。另被告丁○○於95年10月31日庭訊時對原證3 借據
        之真正並不爭執，但於95年12月19日庭訊時卻改辯稱附
        註部分乃事後所加云云，前後所言矛盾。
      4.被告甲○○於80年9 月20日向原告借得55萬元後半年左
        右，曾以現金付過一次利息給原告，原告同時開立收據
        一紙予被告甲○○（即本院卷第79頁之借據）收執，足
        證原告確有交付借款予被告甲○○。又原告自己雖未保
        有該借據，但因被告訴訟代理人於95年12月19日庭期時
        曾當庭提出此收據，嗣雖旋又收回不願庭呈，但經伊具
        狀聲請鈞院命其提出，如不提出則是同自認原告主張之
        事實為真後，被告訴訟代理人始於96年1 月19日庭期時
        庭呈，從該借據所記載之本金為55萬元、利息起算日為
        80 年9月20日、利率為月息1.5 ％（按其上雖僅記載利
        息為49,500元，但由其本金及計算利息之期間為6 個月
        ，可反推其利率為月息1.5 ％），均與原證2 借據相同
        ，原告自得援為本件證據。
      5.被告丁○○雖否認有於80年9 月20日向原告借得100 萬
        元後半年左右曾以現金一次償還原告50萬元，但原告於
        收受後確有簽發收據一紙予被告丁○○，原告自己則未
        保有此張收據。
      6.關於被告所提時效抗辯，請鈞院依法判決。
    (四)爰聲明：
      1.被告甲○○應給付原告55萬元及自80年9 月20日起至清
        償日止，按月息百分之1.5 計算之利息。
      2.被告丁○○應給付原告50萬元及自80年9 月20日起至清
        償日止，按月息百分之1.5 計算之利息；被告蔡妙秀於
        原告對被告丁○○之財產強制執行無效或不足額時，應
        就前項金額或不足部分負給付之責。
      3.訴訟費用由被告負擔。
      4.原告願提供現金或同面額之土地銀行土城分行可轉讓定
        存單供擔保，請准宣告假執行。
二、被告甲○○、丁○○則以下列各語置辯：
    (一)被告2 人固曾分別簽立原證2 、3 號所示借據，對其真正
      亦不爭執，但因原告並未依該借據所載交付借款予被告，
      且該借據亦未表明被告已收到該筆借款，依民法第474 條
      第1 項及最高法院79年度台上字第2722號判決，該消費借
      貸契約即未成立，原告自不得僅憑該2 借據即向被告2 人
      請求返還借款。至於原證3 借據之註記欄部分，依照原證
      1 、2 、3 並無法排除本件與工程有關聯性，所以在借據
      上特別標明與工程無關，顯然有特別意圖，且被告丁○○
      亦否認當初簽立借據時有此註記部分，應是事後加上的。
    (二)關於原證4 之書信部分：
      1.民事答辯(2)狀略稱：被告丁○○否認曾寄發此信，對其
        內容所指亦不知悉，其雖曾授權甲○○出面與原告就前
        揭合夥開發案之工程收益結餘款進行結算，並請原告返
        還當初以擔保為目的但無實際借貸事實之借據（即原證
        3） ，但從未承認其與原告間有借貸關係存在，而被告
        甲○○則不記得曾於10年前寄發此信，對於該信之真實
        性，原告應負舉證之責。
      2.被告訴訟代理人於本院95年12月19日準備期日則稱：我
        們否認原證4 有證據能力，也否認其真正，信封與信紙
        是否同一文件也有疑問（本院卷第61頁）。又原告所提
        原證4 為複寫本，對其真實性仍然否認，且其上簽名應
        非甲○○、丁○○所簽（本院卷第62頁）。
    (三)原告主張：兩造於80年9 月20日簽訂合夥投資營建契約書
      ，約定合資購買位於新竹縣番子湖段上番子湖小段129-27
      7 、129-253 地號土地，並於該地興建房屋出售等情，雖
      為被告2 人所不爭執，但被告2 人並未因資金不足而向原
      告借款，簽立借據之目的，是因為原告已先行支付購買前
      揭土地之大部分價款，其擔心被告2 人及另一名合夥人簡
      萬生中途反悔不願出資，乃要求被告2 人簽立借據以為擔
      保，被告2 人實際上並未真向原告借款，原告亦從未交付
      借據所載款項予被告2 人，此由當初土地均登記僅於原告
      名下，而非登記於全體合夥人名下，即可得知。
    (四)原告主張被告丁○○原借100 萬元，但其後已還50萬元，
      此一還款事實雖對被告丁○○有利，但被告丁○○卻否認
      之，可見事實上並無還款之事。蓋既無借款事實，又何來
      還款之事。
    (五)縱認原告主張之消費借貸關係成立，其請求被告2 人給付
      自80年9 月20日起算之利息中，就超過5 年以上部分，亦
      因已罹於民法第126 條所定5 年時效而請求權消滅。
    (六)爰聲明：
      1.原告之訴及假執行之聲請均駁回。
      2.訴訟費用由原告負擔。
      3.如受不利之判決，願供擔保請准宣告假執行。
三、被告蔡妙秀未於言詞辯論期日到場，亦未提出書狀作何聲明
    或陳述。
四、本件下列各項事實，為兩造所不爭執，並有合夥投資營建契
    約書、原證2 、3 之借據等附卷可參，均堪信為真實。
    (一)兩造於80年9 月20日簽訂合夥投資營建契約書，約定合資
      購買位於新竹縣番子湖段上番子湖小段129-277 、129-25
      3 地號土地，並於該地興建房屋出售。
    (二)被告甲○○、丁○○分別簽立原證2 、3 之借據（但就原
      證3 借據之附註部分是否為被告丁○○所寫，則仍有爭執
      ），並將之交予原告，其中原證3 借據保證人欄內，有丙○○之簽名。
五、原告主張被告甲○○、丁○○於80年9 月20日分別簽立借據
    向伊借得55萬元及100 萬元之款項，半年後，被告甲○○曾
    支付自80年9 月20日起至81年3 月20日止之利息49,500元予
    原告，被告丁○○亦返還50萬元本金及其利息予原告等情，
    業據其提出原證2 、3 之借據及原證4 之書信為證，並援用
    被告訴訟代理人於96年1 月19日庭呈之收據，而被告甲○○
    及丁○○雖不否認其曾簽立原證2 、3 之借據，但略辯稱：
    單由原證2 、3 無法證明有交付借款之事實，原證3 之附註
    欄乃事後所加，不能證明該借款確與合夥開發無關，被告丁○○不知原證4 書信之內容，被告甲○○也不記得曾於10年
    前寄發原證4 書信，96年1 月19日庭呈之收據乃原告夾在起
    訴狀中寄給被告訴訟代理人，並非被告甲○○所持有，被告
    甲○○亦否認其真正，另被告丁○○亦否認曾返還50萬元本
    金及其利息予原告云云，是本件爭點厥為：原證4 書信及被
    告訴訟代理人於96年1 月19日庭呈之收據有無證據能力？有
    無證據力？原證3 附註欄是否事後所加？原告是否已分別交
    付原證2 、3 借據所示借貸金額予被告甲○○、丁○○？被
    告丁○○是否曾返還50萬元借款予原告？茲分述本院得心證
    之理由如下：
    (一)按證據能力與證據力有別，前者係指於人或物中有為證據
      方法之資格，後者有形式上證據力與實質上證據力之分，
      如私文書經舉證人證明其確由名義人作成無誤，即具形式
      上證據力，其記載之內容，與待證事實有關，有證明應證
      事實之價值且屬可信，足供法院作為判斷之依據者，則更
      具實質上證據力（最高法院95年度台上字第1575號判決參
      照）。原證4 為一書信，在性質上屬於私文書，且經原告
      提出書信及信封原本予本院核對無誤（本院卷第62頁），
      復無證據證明其係偽造、變造或以其他不法方式所製作，
      當具有為證據方法之資格而有證據能力。次由被告訴訟代
      理人於民事答辯(2)狀稱：被告丁○○否認曾寄發此信，對
      其內容所指亦不知悉，其雖曾授權甲○○出面與原告就前
      揭合夥開發案之工程收益結餘款進行結算，並請原告返還
      當初以擔保為目的但無實際借貸事實之借據（即原證3）
      ，但從未承認其與原告間有借貸關係存在，而被告甲○○
      則不記得曾於10年前寄發此信，對於該信之真實性，原告
      應負舉證之責等語（本院卷第50頁），可知被告甲○○僅
      對曾否寄發該信有所爭執，但對於書信第2 頁之「甲○○
      」簽名為伊所寫乙節則未爭執。嗣其於本院95年12月19日
      準備期日雖改稱：我們否認原證4 有證據能力，也否認其
      真正（本院卷第61頁），但此與其先前所述即有矛盾，是
      否可信，容有疑問，且因該代理人係同時受被告甲○○及
      丁○○之委任，而該2 被告於前揭民事答辯(2)狀中對於原
      證4 之陳述並不相同（亦即被告甲○○不否認有簽名，僅
      爭執未寄發，但被告丁○○則辯稱完全不知該信內容），
      故其於回答時雖未細分係為哪位被告所為答辯，但對照其
      前後所言，諒係針對被告丁○○之情況而出此言，自難據
      此即認被告甲○○否認該信第2 頁之「甲○○」簽名非其
      所寫。其後被告訴訟代理人雖又稱其上簽名應非甲○○、
      丁○○所簽（本院卷第62頁），但由其文義，僅為訴訟代
      理人推測之詞，並非該2 人之陳述，且經本院以肉眼比對
      原證4 書信，與合夥投資營建契約書、原證2 借據及民事
      委任狀上之「甲○○」簽名（本院卷第12、14、33頁），
      其筆跡特徵均屬相同，堪認其於民事答辯(2)狀所言較可採
      信。亦即，原證4 書信中「甲○○」之簽名應屬真正，此
      簽名既為真正，揆諸前引判決意旨，該文書當已具備形式
      上之證據力（至於是否具備實質上證據力詳待後述）。
    (二)查被告訴訟代理人於96年1 月19 日 庭呈之收據，先前曾
      於95年12月19日提出供本院受命法官、原告及原告複代理
      人閱覽，經受命法官詢以是否要提出作為本件證據，其則
      表示拒絕，嗣原告複代理人曾聲請本院命被告提出該份收
      據，於本院就此聲請做成決定之前，被告訴訟代理人即於
      96年1 月19日當庭自其卷宗取出，原告則當場確認該份收
      據確為前次庭期所見之收據（本院卷第75頁），兩造對此
      亦均表示其無原本可供比對，並逕就該文書之內容而為辯
      論，且被告丁○○及甲○○對於原告主張該收據上「乙○○」之簽名為原告親簽乙節亦不爭執，故縱無該收據之原
      本可供比對，該收據仍具形式上之證明力（至於是否具備
      實質上證據力亦待後述）。
    (三)被告甲○○辯稱單由原證2 之借據，不足以證明原告曾交
      付借款予該2 被告等語，固非無據，但由原證4 書信記載
      ：「當初丁○○、甲○○兩位股東資金不足，向您（按指
      乙○○）借款55萬元整（甲○○）、50萬元整（丁○○）
      ，兩筆借款共105 萬元整，雙方言明該批工地完工交屋償
      還清楚，上項兩筆借款至交屋所衍生之利息連同本金共1,
      198,500 元整。該工地於81年11月完工，每位股東須資84
      3,817 元整（會計報表、會計本人、銀行存摺出入表為證
      ），由於有前兩筆借款…所以前述借金扣掉其（按應係指
      乙○○）應增資金額以及完工後乙○○所分得C1店面一間
      其多餘之金額，再加上工第1 年保固金剩餘部分，（甲○○、丁○○）應歸還乙○○共32萬元正…丁○○、甲○○
      敬上85年2 月26日」等語，可知該2 被告與原告間確有借
      貸之合意，且原告亦已交付借款，否則即不可能以該105
      萬元餘款扣抵工程結餘款。其次，被告訴訟代理人雖一再
      堅稱其於95年12月19日、96年1 月19日提出之收據乃原告
      附於起訴狀內寄予被告甲○○及丁○○，而非被告甲○○
      所保管云云，然為原告所否認，且該收據所載本金金額、
      利息起算日期、以所載利息金額及計算期間所推算之利率
      ，均與原證2 借據相同，其既為收據，按諸常理，當係由
      債務人收執保管，通常債務人亦不會再於其上簽名確認，
      自不得僅因其上並無被告甲○○之簽名，即遽認其與原證
      2 借貸無關。又該收據既然載有付息之文義，內容復與原
      證2 完全吻合，當已足證明被告甲○○曾支付6 個月利息
      予原告之事實，其既有支付利息之行為，益徵原告有交付
      借款之事實。從而，被告甲○○辯稱原告並未交付55萬元
      之借款云云，並不可採。
    (四)關於被告丁○○部分，經本院比對原證4 書信第2 頁，與
      合夥投資營建契約書、原證3 借據及民事委任狀上之「丁○○」簽名（本院卷第12、15、32頁）後，其筆跡特徵固
      不相同，但民事答辯(2)狀既然載稱：被告丁○○曾授權甲○○出面與原告就前揭合夥開發案之工程收益結餘款進行
      結算等語（本院卷第50頁），可知被告丁○○就其與原告
      間工程收益結餘款之結算事宜，確曾概括授權被告甲○○
      代為處理，此與前段原證4 書信中關於如何以該105 萬元
      之借款與工程結餘款抵扣之記載亦相吻合，則該書信中所
      載被告丁○○向原告借款50萬元部分之記載，當足以作為
      本件原告曾交付借款予丁○○之佐證。至該書信中雖記載
      被告丁○○向原告借款金額為50萬元，但對照原告主張被
      告丁○○於80年9 月20日借款後半年左右曾以現金返還本
      金50萬元及其利息，與前揭書信係寫於85年6 月26日，此
      書信既發生在後，則其僅以書寫時所欠50萬本金為借貸金
      額，亦未顯然悖於常理，復參以甲○○與丁○○利害關係
      一致，復無任何嫌怨糾紛，當不至於故意於書信中將丁○○所借金額為錯誤之記載，堪認原告就被告丁○○已還50
      萬元本金及其利息部分，已盡舉證之責。被告丁○○既有
      返還部分本金及其利息之事實，益徵原告主張其於80年9
      月20日曾交付100 萬元借款予原告等語屬實。
    (五)按利息、紅利、租金、贍養費、退職金及其他一年或不及
      一年之定期給付債權，其各期給付請求權，因五年間不行
      使而消滅，民法第126 條定有明文。本件原告請求被告負
      擔之利息，均係以80年9 月20日起算，惟因被告甲○○、
      丁○○已依據前揭規定提出時效抗辯，且於法並無不符（
      原告複代理人就此亦表示請本院依法處理，見本院卷第77
      頁），本院自應再就原告所得請求之利息範圍予以審究。
      本件原告並未舉證證明其於起訴狀送達前，曾對被告請求
      給付利息，自當以起訴時（即起訴狀送達於本院之日）為
      準，計算其得請求之利息範圍，茲查起訴狀係於95年9 月
      15日送達於本院，回溯5 年即為90年9 月16日（按95年9
      月15日當天亦應算入，故回溯5 年之起算日應再加1 日）
      。從而，原告就被告2 人請求超過90年9 月16日起至清償
      日止按月息百分之1.5 計算之利息，因其請求權業已消滅
      ，自不得再對被告為此請求，其此部分之請求應屬無據，
      爰予駁回。
    (六)關於原告主張被告丙○○為本件被告丁○○向原告借款之
      保證人，應負保證責任乙節，原告業已提出原證3 借據為
      證，另就原告與被告丁○○之借貸契約業已成立生效乙節
      ，復經本院認定如前，且被告丙○○已於相當時期受合法
      之通知，卻未於言詞辯論期日到場，亦未提出書狀爭執，
      依民事訴訟法第280 條第3 項準用同條第1 項之規定，應
      視同自認原告所主張之事實，是原告前開主張，自堪信為
      真實。
六、綜上所述，原告依消費貸之法律關係，請求被告甲○○給付
    原告55萬元，及自90年9 月16日起至清償日止，按月息百分
    之1.5 計算之利息，及請求被告丁○○給付原告50萬元，及
    自90年9 月16日起至清償日止，按月息百分之1.5 計算之利
    息，暨依保證契約之法律關係，請求被告蔡妙秀於原告對被
    告丁○○之財產強制執行無效或不足額時，應就其金額或不
    足部分負給付之責，均屬有據，應予准許，逾此範圍之請求
    （指請求權已罹於時效之利息部分）則無理由，爰予駁回。
七、按計算是否符合民事訴訟法第389 條第1 項第5 款所定應依
    職權宣告假執行之價額（即所命給付之金額或價額未逾50萬
    元）時，準用關於計算訴訟標的價額之規定，亦即以一訴主
    張數項標的者，其價額合併計算之，同法第第389 條第2 項
    、第77條之2 第1 項前段定有明文。本件原告請求被告丁○○給付50萬元部分，已獲勝訴，此金額雖未逾50萬元，但再
    加上其同時請求之被告甲○○55萬元部分，則已逾50萬元，
    核與同法第389 條第1 項第5 款之要件不符，本院依法即無
    從依職權宣告假執行，合先敘明。又原告陳明願供擔保請准
    宣告假執行，就其勝訴部分，核無不合，茲酌定相當之擔保
    金額，予以准許。但其敗訴部分，因假執行之聲請已失所附
    依，應予駁回。
八、至原告雖聲請傳訊證人賴淑嫻證明原告於95年8 月間曾與被
    告甲○○在賴淑嫻家中討論本件債務清償事宜，以佐證原證
    4 書信之證據力，但本件關於原證4 書信之證據能力及證據
    力部分，業已為原告有利之認定，縱有該證人之證言，亦對
    本院此一認定不生影響，而無再予傳訊之必要。本件事證已
    臻明確，兩造其餘主張及攻擊防禦方法，經本院斟酌後，認
    與本件判決結果不生影響，故不一一論列。
據上論結，本件原告之訴為一部有理由、一部無理由，依民事訴
訟法第385 條第1 項前段、第79條、第390條2項，判決如主文。
中　　華　　民　　國　　96　　年　　4 　　月　　17　　日
                  民事第二庭?審判長法　官　梁宏哲
                  ?????????法?官?陳麗玲
                  ?????????法?官?楊明佳
以上正本係照原本作成
如對本判決上訴，須於判決送達後20日內向本院提出上訴狀
中　　華　　民　　國　　96　　年　　4 　　月　　17　　日
                          ????  書記官　楊璧華
